臺灣高等法院臺中分院刑事判決
110年度上易字第910號
上  訴  人  臺灣臺中地方檢察署檢察官
上  訴  人  
即  被  告  MIYABE TAKAAKI(中文名：宮部隆明)
選任辯護人  常照倫律師
上列上訴人等因被告過失傷害案件，不服臺灣臺中地方法院109
年度易字第2474號中華民國110年9月29日第一審判決（起訴案號
：臺灣臺中地方檢察署109年度偵字第15019號），提起上訴，本
院判決如下：
    主  文
上訴駁回。
MIYABE TAKAAKI緩刑參年，並應依附件二內容履行給付義務。
    事  實
一、MIYABE  TAKAAKI（日本籍，中文名：宮部隆明，下稱宮部
    隆明）與友人三○○、今○○○、陳○○（上3人均為日本籍）於民
    國109年4月4日相約至臺中（興農）高爾夫球場（臺中市○○
    區○○路00號）打球，並由崔美玲擔任桿弟。而於當日上午8
    時許，三○○、今○○○以第一順位、第二順位在該高爾夫球場
    西區第二洞球區擊球後，輪由第三順位之宮部隆明站在如附
    件一所示之發球位置擊球時，本應確認附近無人在擊球落點
    範圍內，且依自身擊球能力倘若有擊中他人之危險，應發出
    警告以喚起他人注意，而依當時場地空曠、無障礙物、視距
    良好並無不能注意之情事，竟疏未注意及此，貿然揮桿擊球
    ，適崔美玲站立在其擊球位置右前方約30至40公尺如附件一
    所示之高爾夫球車旁，亦未注意宮部隆明擊球之飛行方向，
    致宮部隆明所擊出之高爾夫球向右偏飛掉落在崔美玲前方之
    水泥車道上後，反彈擊中崔美玲之左眼及臉部，致崔美玲受
    有左眼球破裂、水晶體脫位、視網膜剝離及缺損、左眼低眼
    壓等傷害，經送醫治療進行多次手術後，術後視力仍恢復不
    佳，左眼球萎縮、視力為5公分前可見手揮動而嚴重減損崔
    美玲一目視能之重傷害。
二、案經崔美玲訴由臺中市政府警察局大雅分局報告臺灣臺中地
    方檢察署檢察官偵查起訴。
    理  由
一、證據能力方面
  ㈠按被告以外之人（包括證人、鑑定人、告訴人、被害人及共
    同被告等）於審判外之陳述，雖不符刑事訴訟法第159條之1
    至之4等之規定，而經當事人於審判程序同意作為證據，法
    院審酌該言詞陳述或書面陳述作成時之情況，認為適當者，
    亦得為證據；當事人、代理人或辯護人於法院調查證據時，
    知有刑事訴訟法第159條第1項不得為證據之情形，而未於言
    詞辯論終結前聲明異議者，視為有前項之同意，同法第159
    條之5定有明文。本判決以下所引用被告以外之人於審判外
    之陳述，雖查無符合刑事訴訟法第159條之1至之4之情形，
    惟檢察官、辯護人於本院準備程序、審理時對於證據能力均
    未聲明異議（見本院卷第101至104、183至187頁），本院審
    酌後認為該等證據均為法院事實認定之重要依據，作為本案
    之證據均屬適當，故依刑事訴訟法第159條之5規定，認均具
    有證據能力。
  ㈡另本院以下所引用之非供述證據，與本件事實具有自然關聯
    性，且核屬書證、物證性質，又查無事證足認有違背法定程
    式或經偽造、變造所取得等證據排除之情事，復經本院依刑
    事訴訟法第164條、第165條踐行物證、書證之調查程序，認
    具有證據能力。
二、認定犯罪事實所憑之證據及理由
　　訊據被告固不否認於上開時間，與友人三○○、今○○○、陳○○
    在臺中（興農）高爾夫球場打高爾夫球，並由告訴人崔美玲
    （下稱告訴人）擔任桿弟，而其以第三順位在如附件一所示
    之西區第二洞球區發球位置擊球時，適告訴人站立在其擊球
    位置右前方如附件一所示之高爾夫球車旁，然被告仍揮桿擊
    球，所擊出之高爾夫球向右偏飛掉落在告訴人前方之水泥車
    道上後，反彈擊中告訴人之左眼及臉部，致告訴人受有左眼
    球破裂、水晶體脫位、視網膜剝離及缺損、左眼低眼壓等傷
    害，經送醫治療進行多次手術後，術後視力仍恢復不佳，左
    眼球萎縮、視力為5公分前可見手揮動而已達嚴重減損一目
    視能之重傷害程度等事實，惟矢口否認有何過失致重傷害之
    犯行，辯稱：本案單純是意外，我並沒有過失等語。其辯護
    人則為被告辯護稱：高爾夫球為正當、有益運動，然從事運
    動即因運動本身或其他參與之人、場地等因素，必然伴隨程
    度不一之危險，而在合理範圍內應係從事該運動者所需容忍
    、承擔之風險，就刑事規範審查時，必須斟酌該等活動所附
    隨之危險程度，以該運動之注意規則為最低限度注意要求，
    進而以該項運動者所應隨時保持之客觀必要注意義務，作為
    犯罪構成與否判斷之依據。而被告於擊球當時係第三順位，
    本無須經桿弟指示才能擊球，亦係在正確之擊球位置上揮桿
    ，並無違反該高爾夫球場注意事項規定或其他運動規則，且
    當時告訴人未專心看球，亦未以手勢或出聲制止發球，即不
    能將運動之所有風險歸由被告承受等語。經查：
　㈠被告於上開時間，與友人三○○、今○○○、陳○○在臺中（興農）
    高爾夫球場打高爾夫球，並由告訴人擔任桿弟，而於當日上
    午8時許，三○○、今○○○以第一順位、第二順位在該高爾夫球
    場西區第二洞球區擊球後，輪由第三順位之宮部隆明站在如
    附件一所示之發球位置擊球時，適告訴人站立在其擊球位置
    如附件一所示之高爾夫球車旁，然被告仍揮桿擊球，所擊出
    之高爾夫球向右偏飛掉落於告訴人前方之水泥地上後，反彈
    擊中告訴人之左眼及臉部，致告訴人受有左眼球破裂、水晶
    體脫位、視網膜剝離及缺損、左眼低眼壓等傷害，經送醫治
    療進行多次手術後，術後視力仍恢復不佳，左眼球萎縮、視
    力為5公分前可見手揮動而已達嚴重減損一目視能之重傷害
    程度等情，為被告於警詢、偵訊時所供認（見109年度偵字
    第15019號卷《下稱偵15019卷》第15至17、68至69頁），且經
    證人即告訴人於警詢、偵訊時（見偵15019卷第13至21、65
    至66頁）及證人三○○、今○○○、陳○○等人於警詢、偵訊、原
    審審理時（見偵15019卷第23至24、25至26、27至28、66至6
    8頁）證述明確，並有員警職務報告、興農臺中高爾夫球場
    地籍配置圖、場地位置圖、案發地點照片、告訴人受傷照片
    、臺中榮民總醫院診斷證明書、彰化基督教醫院診斷書、臺
    中榮民總醫院109年11月26日函附告訴人之病歷資料、彰化
    基督教醫院109年12月14日函附告訴人之病歷資料、中國醫
    藥大學附設醫院110年6月8日院醫行字第110008211號函檢送
    之鑑定意見書等在卷可稽（見偵15019卷第13、31、33、35
    、37至38、89至91、113、115、117、119、147至149、185
    頁，原審卷㈠第121至158、159至343頁，原審卷㈡第43至45頁
    ），是此部分事實，已堪認定。
　㈡被告本案揮擊高爾夫球，擊中告訴人具有過失之認定
　　⑴查被告於揮擊球桿發球當時，其與告訴人所站立之位置如
      附件一所示，已據認定如前，且依被告於偵訊時供稱：我
      要擊球時看到告訴人站在同一地方等語（見偵15019卷第6
      9頁），佐以證人三○○於原審審理時證稱：當時告訴人是
      站在被告擊球處的右前方球車前面，大約30至35公尺，當
      時我看到被告擊出的高爾夫球稍微往右前方偏離，打到地
      面後反彈，才打到告訴人的眼睛，依告訴人當時的位置，
      如果我拿球桿往果嶺方向揮打，的確有可能會不小心把球
      打到那邊擊中告訴人等語（見原審卷㈠第426至430頁）；
      證人今○○○於原審審理時證稱：當時我們擊球的位置距離
      告訴人所在位置大概40公尺左右，被告站在擊球位置，一
      般擊球時要注意自己要擊球的方向，確定前方打線的方向
      上沒有人在，如果在我斜前方有人，但是是在我覺得不會
      被打到的範圍，我才會擊球，當時被告站在擊球位置，打
      偏之後球在車道反彈之後打到告訴人的臉等語（見原審卷
      ㈠第431至435頁）；證人陳○○於原審審理時證稱：當時我
      們擊球的位置距離告訴人所在位置大約30公尺左右，球打
      出去的方向當然一定要確認有沒有人站在哪裡，如果涵蓋
      的範圍中右前方或左前方有人，而球沒有偏離的話，我覺
      得不會打到就會打出去，但基本上沒有絕對不會打偏的事
      情發生，本件被告打的球就往右邊偏離，球打到車道上後
      反彈打到告訴人等語（原審卷㈠第436至439頁），觀諸上
      開球區之現場照片（見偵15019卷第35、91頁；本院卷㈠第
      494至500頁），該場地空曠，被告擊球位置與告訴人所在
      位置間並無任何阻擋、遮蔽之物，視距良好，堪認被告擊
      球時已確實留意到告訴人站立在其右前方約30至40公尺如
      附件一所示之高爾夫球車旁，且告訴人當時所在位置在其
      擊球可能擊中之範圍內甚明。
　　⑵參諸本案高爾夫球場之球場規則網頁翻拍內容（見偵15019
      卷第167頁），其上註明球場使用相關未盡事宜悉依國際
      規則等語，復對照卷附高爾夫規則（中譯本）記載「球員
      在擊球或試桿之前應該先確定沒有其他人站在球桿揮動距
      離之內或是在球可能擊中的範圍之內；球員即將打出的球
      有可能危及附近的球場維護人員，球員應該要對他們發出
      警告」等內容（見偵15019卷第169頁），而依被告於偵訊
      時供稱：我打高爾夫球3年了，當天是打大概第40次等語
      （見偵15019卷第69頁），則被告對於上開高爾夫球之規
      則與球場內注意事項等自難諉為不知，是被告於擊球時自
      應確認附近無人在擊球落點範圍內，且依自身擊球能力倘
      若有擊中他人之危險，應該發出警告以喚起他人注意，而
      依被告當時之智識及能力，亦無不能注意之情形，詎被告
      竟疏未注意及此而貿然揮桿擊球，致其所擊出之高爾夫球
      向右偏飛掉落在告訴人前方之水泥車道上後，反彈擊中告
      訴人之左眼及臉部，其擊球行為顯然具有過失。
　　⑶又依證人即案發時亦在上開球場擔任桿弟之劉○○於原審審
      理時證述：同一組客人，如果前面沒有其他組客人，且第
      一、二順位都接續把球打出去，第三順位的球員不需要經
      過桿弟示意就可擊球等語（見原審卷㈡第104頁）；證人即
      案發時亦在上開球場擔任桿弟之陳宣境於原審審理時證述
      ：同一組客人，第一位球員擊球出去，第二位、第三位球
      員通常會接著打，不需要經過桿弟的指示等語（見原審卷
      ㈡第110至111頁），堪認被告當時係在發球台上擊球，且
      其係接續在三○○、今○○○擊球後，本無須經桿弟指示即可
      擊球，另依證人三○○、今○○○於原審審理時均證稱：其等
      擊球時，告訴人並未向其等表示發球位置錯誤，也沒有當
      場要我們停止發球等語（見原審卷㈠第427至428、432至43
      3頁），亦見當時告訴人並未以手勢或出聲制止三○○、今○
      ○○發球，惟被告接續三○○、今○○○擊球前，仍應自行確認
      附近無人在擊球落點範圍內，且依自身擊球能力倘若有擊
      中他人之危險，應該發出警告以喚起他人注意，尚難將此
      轉嫁予桿弟而卸免自身注意義務之理，是辯護人上開為被
      告之辯解，尚無遽採為對被告有利之認定。
　㈢另依證人劉○○於原審審理時另證稱：本案第二洞打完後是要
    往上走，所以要同一組人全部開完球後，桿弟才會跟著客人
    一起走，桿弟要在發球台看客人開球，並站在擊球者的前方
    或正後方，避開揮桿的路徑會打到的地方，本件告訴人當時
    站在那裡就不正常等語（見原審卷㈡第100至106頁），佐以
    該球場之桿弟自律規約及管理辦法亦載明「桿弟在發球台上
    向客人示意請將球放在球座上準備開球，並提醒發球區外的
    客人注意安全；桿弟應站立在面對飛球方向，離開球的客人
    3-5碼之右後方或右前方；並依球道地形，以容易看清球之
    飛行方向及落點處」等內容（見偵15019卷第41頁），雖認
    告訴人當時並未站立在發球台距離被告約3至5碼（2.7432公
    尺至4.572公尺，1碼＝0.9144公尺）之右後方或右前方，且
    未注意被告擊球之飛行方向，故其對於本件事故之發生亦有
    過失。惟按刑法上所謂之「過失」，係指行為人雖非故意，
    但按其情節應注意，並能注意，而不注意者而言，告訴人依
    前述雖亦有過失，然僅為民事損害賠償責任之抗辯事由，並
    無法減免被告在不超越社會相當性之範圍應有之注意義務，
    且刑事責任係對於反社會行為所加之公法上制裁，不若民事
    責任係專以填補損害為目的，因此並無允許依過失相抵之理
    論，而消長已發生刑事責任之餘地，是被告之過失與告訴人
    之過失，併合而為本案發生之原因，仍不能阻卻被告過失責
    任之成立，被告仍應對本案負過失之責任，附此敘明。
  ㈣綜上所述，本件事證明確，被告及其辯護人前揭所辯，難認
    可採，被告上開犯行堪以認定，應依法論科。 　　
三、論罪及法律適用之說明
　㈠核被告所為，係犯刑法第284條後段之過失傷害人致重傷罪。
　㈡本件經上開球場報案，警方於當日中午12時許前往上開球場
    時，被告已離開現場，告訴人則送醫治療，告訴人於109年4
    月7日前往警局製作筆錄並提出告訴時，警方已查知被告之
    身分及所涉之罪嫌，並於109年4月15日通知被告到案，有員
    警職務報告、被告及告訴人之警詢筆錄附卷可按（見偵1501
    9卷第13、15至17、19-22頁），堪認被告並無在本件犯罪未
    發覺之前，主動向有偵查犯罪之公務員申告犯罪事實之情形
    ，自無刑法第62條前段自首規定之適用，附此敘明。
四、本院之判斷
　㈠原審認被告上開過失致重傷犯行，事證俱屬明確，並依刑法
    第57條規定，以行為人之責任為基礎，審酌被告之過失程度
    、告訴人亦有過失、告訴人所受之傷勢及其智識程度、工作
    、家庭生活及經濟狀況、素行等一切情狀，量處有期徒刑三
    月，核其認事用法均無違誤，量刑亦屬妥適，應予維持。
　㈡檢察官雖以原審對被告量刑過輕為由提起上訴，惟本院認原
    審業以被告之責任為基礎，具體斟酌刑法第57條各款所列情
    形，要無輕重失衡或偏執一端之情形，且被告於原審判決後
    已與告訴人和解，並賠償告訴人所受損害，犯後態度已有改
    變，要無科以較原審較重之刑之理，是檢察官就此部分提起
    上訴並無理由，應予駁回。
　㈢另被告上訴否認犯行，係就原判決已詳細論述說明之事項及
    採證認事職權之合法行使，依憑己見，任意指摘，且所提出
    之證據及辯解，亦無法動搖原判決之認定，是其上訴亦無理
    由，應予駁回。
　㈣按凡有審理事實職權之法院，均得依其職權諭知緩刑，而是
    否宣告緩刑，屬實體法上賦予法院得為自由裁量之事項，自
    應就行為人是否適具緩刑之情狀，於裁判時本於一般法律原
    則綜合裁量（最高法院72年台上字第6696號判例、103年度
    台非字第130號裁定參照）。查被告前未曾因故意犯罪，受
    有期徒刑以上刑之宣告，有臺灣高等法院被告前案紀錄表在
    卷可稽，素行尚佳，僅因一時失慮觸犯刑罰，考量其犯後坦
    承犯行，且於本院宣判前已與告訴人成立調解，本院參酌被
    告過失情節，認其經此次偵審程序及科刑之教訓，當知所警
    惕戒慎，而無再犯之虞，本件對其宣告之刑以暫不執行為適
    當，爰併宣告緩刑3年，以啟自新。另按「緩刑宣告，得斟
    酌情形，命犯罪行為人向被害人支付相當數額之財產或非財
    產上之損害賠償」，刑法第74條第2項第3款亦有明文，查被
    告於本院宣判前業已告訴人達成如附件所示之調解方案，為
    確保被告能如期履行給付條件，以維告訴人權益，故本院考
    量各項情狀後，認於被告緩刑期間課予上開按期還款之負擔
    ，乃屬適當，爰併予宣告之。倘被告於本案緩刑期間，違反
    上開所定負擔情節重大，足認原宣告之緩刑難收其預期效果
    ，而有執行刑罰之必要，依刑法第75條之1第1項第4款規定
    ，得撤銷其緩刑之宣告，併此敘明。　　
五、被告經本院合法傳喚，無正當之理由不到庭，爰不待其陳述
    ，逕以一造辯論而為判決。　　　　
據上論結，應依刑事訴訟法第368條、第371條，刑法第74條第1
項第1款、第2項第3款，判決如主文。
本案經檢察官陳祥薇提起公訴，檢察官賴謝銓提起上訴，檢察官
林弘政到庭執行職務。
中　　華　　民　　國　　111 　年　　8 　　月　　23　　日
            刑事第七庭   審判長法　官  梁  堯  銘
                               法　官  王  鏗  普
                               法　官  羅  國  鴻
以上正本證明與原本無異。
不得上訴。 
                               書記官  吳  姁  穗
　　　　　　　　　　　　　　　 
中　　華　　民　　國　　111 　年　　8 　　月　　23　　日
【附件一】


【附件二】